【裁判字號】    97,訴,79
【裁判日期】    970702
【裁判案由】    確認會議決議無效
【裁判全文】
臺灣臺東地方法院民事判決                97年度訴字第79號
原      告  乙○○
訴訟代理人  丙○○
被      告  逸軒溫泉天廈D、F棟管理委員會
法定代理人  甲○○
訴訟代理人  丁○○
上列當事人間請求確認會議決議無效事件，本院於民國97年6月2
5日言詞辯論終結，判決如下：
    主  文
原告之訴駁回。
訴訟費用新臺幣壹仟伍佰元由原告負擔。
    事實及理由
一、原告起訴主張：民國89年4月26日修正公布之公寓大廈管理
    條例第29條第3項、第31條明定任一區分所有權人之區分所
    有權占全部區分所有權1/5以上者，其超過部分不予計算；
    區分所有權人會議之決議，關於規約之訂定或變更，應有區
    分所有權人2/3以上及其區分所有權比例合計2/3以上出席，
    以出席人數3/4以上及其區分所有權比例占出席人數區分所
    有權3/4以上之同意行之。被告於90年9月22日召開區分所有
    權人會議（下稱系爭會議），通過管理規約（下稱系爭規約
    ）。惟系爭會議住戶江清侄有F棟190戶，超過總戶數797戶
    之1/5（即159戶）31戶，超過部分應不予計算。另住戶謝月
    錦等30戶之委託書為無效。扣除該61戶後，僅有476戶出席
    系爭會議，系爭會議所為之決議及系爭管理規約均屬無效。
    詎被告竟依系爭規約要求住戶繳交管理費。為此訴請確認系
    爭會議所為之決議均屬無效等語。並聲明：被告於90年9 月
    22日召開之區分所有權人會議之決議均無效。
二、被告則以：
    區分所有權人會議之決議，應有區分所有權人過半數及其區
    分所有權比例合計過半數之出席，以出席人數過半數及其區
    分所有權比例占出席人數區分所有權合計過半數之同意行之
    。系爭會議出席人數並無不足。又住戶江清侄超出之31戶實
    已扣除，30戶委託書無效乃原告個人之認知等語資為抗辯，
    並聲明：原告之訴駁回。
三、得心證之理由
    本件首要爭點在於原告得否以住戶江清侄超過31戶，及住戶
    謝月錦等30戶委託書無效為由，請求確認系爭會議所為之決
    議均屬無效？經查，89年4月26日修正公布之公寓大廈管理
    條例第29條第3項、第31條固規定任一區分所有權人之區分
    所有權占全部區分所有權1/5以上者，其超過部分不予計算
    ；區分所有權人會議之決議，關於規約之訂定或變更，應有
    區分所有權人2/3以上及其區分所有權比例合計2/3以上出席
    ，以出席人數3/4以上及其區分所有權比例占出席人數區分
    所有權3/4以上之同意行之。惟查，公寓大廈管理處罰條例
    就區分所有權人會議之召集程序或決議方法，若有違反法令
    或章程，其決議效力為何？固未規定，惟參諸召集公寓大廈
    區分所有權人會議之人，多非法律專家，對召集程序或決議
    方法是否合於法令或章程，未必熟悉，如認召集程序或決議
    方法一有違反法令或章程之情事，即概認為無效，徒增糾紛
    ，對於公寓大廈之區分所有權人未必有利，當非立法本意，
    此應屬法律漏洞，須類推適用其他規定填補之。按總會之召
    集程序或決議方法，違反法令或章程時，社員得於決議後3
    個月內請求法院撤銷其決議，但出席社員，對於召集程序或
    決議方法，未當場表示異議者不在此限，為民法第56條第1
    項所明定。此係賦予當場表示異議之社員向法院提起撤銷訴
    訟之訴權，已充分平衡決議之安定性與社員異議之權利。觀
    諸公寓大廈區分所有權人會議，與民法關於社團表決，均屬
    人的結合所為決議，兩者性質相似，在民主精神與法人自治
    之基礎下，公寓大廈區分所有權人會議自應類推適用民法前
    開關於社團總會決議之規定，亦即僅得由未喪失異議權之區
    分所有權人於決議後3個月內訴請法院撤銷，此為實務所持
    見解。揆諸上開說明，本件原告未於3個月之起訴期間起訴
    請求撤銷系爭會議所為之決議，而直接訴請確認系爭會議所
    為之決議無效，不應准許，應予駁回。
四、本件事證已臻明確，兩造其餘爭點及就爭點所為之攻擊防禦
    與舉證，經核與判決結果無影響，爰不另一一論述，附此敘
    明。
五、訴訟費用負擔之依據：民事訴訟法第78條。
中    華    民    國    97    年    7     月    2     日
                  民事庭        法  官  楊智勝
以上正本係照原本作成
如對本判決上訴，須於判決送達後廿日內向本院提出上訴狀
中    華    民    國    97    年    7     月    2     日
                                書記官  張夜明


司法院資訊處製作；財團法人民間司法改革基金會備份。
